【裁判字號】    90,重訴,37
【裁判日期】    901023
【裁判案由】    給付工程款
【裁判全文】
臺灣彰化地方法院民事判決  九十年度重訴字第三十七號
    原      告  上源營造股份有限公司
    法定代理人  乙○○
    訴訟代理人  林開福律師
    複代理人      沈鈺銘律師
    送達代收人  丙○○
    被      告  彰化縣政府
    法定代理人  甲○○
    訴訟代理人  黃文玲律師
    複代理人    陳忠儀律師
右當事人間請求給付工程款事件，本院判決如左：
    主      文
被告應給付原告新台幣壹仟零參拾陸萬參仟柒佰陸拾陸元及自民國八十九年二月一日
起至清償日止，按週年利率百分之五計算之利息。
被告應給付原告新台幣拾壹萬肆仟肆佰捌拾捌元及自民國九十年二月十四日起至清償
日止，按週年利率百分之五計算之利息。
原告其餘之訴駁回。
訴訟費用由被告負擔百分之九十五，餘由原告負擔。
本判決原告勝訴部分於原告以新台幣參佰伍拾萬元為被告供擔保後，得為假執行；但
被告如於假執行程序實施前，以新台幣壹仟零肆拾柒萬捌仟貳佰伍拾肆元為原告預供
擔保後，得免為假執行。
原告其餘假執行之聲請駁回。
    事      實
甲、原告方面：
一、聲明：
  （一）被告應給付原告新台幣（下同）一千零九十一萬一千零十六元及自民國八十
        年二月一日起至償日止，按年息百分之五計算之利息。
  （二）被告應給付原告十一萬四千四百八十八元及自起訴狀繕本送達翌日起至清償
        日止，按年息百分之五計算之利息。
  （三）原告願供擔保聲請宣告假執行。
  （四）訴訟費用由被告負擔。
二、陳述：
  （一）緣原告前承攬被告發包之「彰化市陽明國中運動場地下停車場新建工程- 建
        築工程」（下稱系爭工程），兩造並定有「彰化縣政府工程合約書」（參原
        證一，下簡稱合約書），依合約書第四條約定系爭工程之完工期限為申報開
        工後四百五十日曆天（按系爭工程於八十六年六月二十三日申報開工）。查
        系爭工程原告業於完工期限內全部完工並經報請被告驗收完畢，有工程竣工
        報告單乙紙足憑（參原證二），被告依約應給付原告系爭工程款，詎被告竟
        以實際完工日較原預定完工日（即八十七年九月十五日）逾期完工七十三日
        為由（按：系爭工程係於八十七年十一月二十七日完工）扣留一千零三十六
        萬三千七百六十六元之工程款，其所為顯無理由。
  （二）按本件兩造之工程合約書（見原證一）第十五條約定：「工期延長：因下列
        原因及甲方之影響，致不能工作時，得照實際情況函報甲方同意後延長工期
        ：（一）人力不可抗拒之事故。（二）甲方之延誤。」相較於第四條約定：
        「工程期限：、、（二）工程開工、停工、復工，乙方均應於當日以書面報
        告甲方。」可知，就工期延長（第十五條）而言，並無約定須於「當日」以
        書面通知被告至明，被告以原告未於工期延長事故發生當日通知被告，違反
        兩造間之契約約定及未經被告舉證證實之所謂「工程慣例」，遽而否認原告
        之工期延長請求為正當云云，自屬無據。況縱有合約第四條之適用（原告否
        認之），惟公共工程委員會亦已認被告以此為由否定申請人所提任何工期展
        延之請求有違誠信原則及政府採購法第六條第二項：「機關訂定採購契約應
        以維護公共利益及公共合理為原則。」之規定，而無足採（請見原證二十二
        ）。查系爭工程之工程期限為四百五十日曆天，即完工期限至八十七年九月
        十五日，惟因(一)工程用地鑑界、地上物未清除應展延工期七十九日。(二)Ｂ車
        道因變更設計致工程無法施作，應展延工期十三日。(三)施作期間因豪雨致工
        程無法施作應展延工期十六日。(四)因水電承包商施作工程之阻礙致使原告地
        坪工程無法施作，應自阻礙排除後展延工期三十日，故系爭工程因上述事由
        依合約書第十五條約定其完工期限至少應展延至八十七年十二月九日，茲分
        述如后：
         (一)系爭工程因用地鑑界、地上物未清除，應展延工期七十九日：
         １．系爭工程用地被告未辦理鑑界：
           (1)查系爭用地之西北面因被告遲未辦理鑑界，致無法確定基地之正確位
             置，造成原告無法於界址處打入鋼板樁以進行開挖等事實，有監造人
             王銘鴻建築師於八十六年七月十八日以（86）中鴻字第００二七號函
             所檢送之工務會議記錄可為證（原證三）。嗣因被告仍遲不辦理鑑界
             ，不得已原告乃於八十六年八月八日以鄰人名義申請鑑界（原證四）
             並於同年九月九日完成鑑界始得確定基地之界地樁，此有工程日報表
             足稽（參原證五），並於同年九月十日處理鄰地糾紛完成。
           (2)被告稱原告得就其他部份先行開挖且事實上原告亦已進行工程，並無
             何延誤云云，惟查，鑑界係屬要徑工程，其目的在於確認整個基地之
             範圍，以便確認系爭工程所坐落之處，須先確定界址始得確認設計圖
             上各個工程施作之位置，自有先予確定之必要。系爭工程既西北側之
             界址未明，則依設計圖整個工程範圍所欲坐落之點即無法確定，自將
             影響工程之施作，而不得將此延誤期間計入施工期間，原告縱於鑑界
             前有為部份之工程，惟此非施工規範內之施工程序，原告將承擔如界
             址與施作時之位置有移動即須全盤拆除重作之風險，是在鑑界確定之
             前，既無法依施工規範程序施工自無法計入施工期間，自難以鑑界前
             原告有施作工程即謂無工期延展之適用。
           (3)被告另稱渠早於工程規畫時即曾二度向彰化地政事務所申請鑑界，並
             無延誤之情形云云，惟查，依上揭原證三所示之工務會議記錄載明應
             由被告辦理鑑界申請，被告亦自認彰化縣審計室於八十六年七月十五
             日派員抽查後要求被告辦理，被告雖辯稱曾申請鑑界並無延誤云云，
             惟原告除否認被告前曾二次申請鑑界外，且不論被告前曾否申請鑑界
             ，惟無「結果」要為事實，則被告既有義務交付確定之基地位置，今
             於施工期間因可歸責於被告之事由致界址不清，自應准予原告展延工
             期，此與被告之行政責任有無遲延尚無關涉。
         ２．基地內台電電源開關箱未遷移：
             因基地內有多處台電電源開關箱未遷移，致無法施工（按：該電源開
             關箱均為高壓供電系統，除影響廣大用戶外，更危及施工人員及機具
             之安全，不得已原告乃於八十六年七月二十一日以八六源字第一三七
             號、第一三八號函請被告協調相關單位將上開電源開關箱遷移，以免
             工程無法進行。被告始於八十六年七月二十四日以八六彰府建用字第
             一三七一九五號函台灣電力公司彰化營業處稱：「基地上有貴公司多
             處電箱，影響本工程施工，請儘速辦理遷移，以利工進。」（參原證
             六）而台電公司則遲至同年九月七日始遷移完成。足認被告亦承認電
             源開關箱未遷移將影響原告工程之施作，對於被告應交付原告可供施
             作無阻礙之工程施作場所，今既可歸責於被告事由影響原告工程施作
             ，依系爭工程合約書第十五條自應予以展延工期。
         ３．廢棄車輛及地上廢棄物：
             因基地上有廢棄之砂石車及散落各區之廢棄地上物，致原告無法整地
             放樣，原告乃於八十六年七月二十一日以八六源字第一三六號函請被
             告處理，被告始於同年七月二十四日以八六彰府建用字第一三七一九
             一號函彰化縣環保局稱：「基地上停放無照砂石車，影響工程施工，
             請派員妥處以利工進。」（參原證七）而該局則遲至同年八月廿四日
             始處理完成。足認被告亦知此將影響原告工程之施作，竟又以原告仍
             可進行其他工程而謂無展延必要，顯有違誤，蓋此既為要徑工程，被
             告於此障礙未排除前自應負延期之責任。
         ４．上情原告已於八十七年三月十八日以（87）源字第０八一號函請被告
             就延展工期惠准核備（參原證八）。嗣並復於八十七年九月十一日以
             八七源字第三０九號函就上情催請被告展延工期計七十九日（參原證
             九）。
         ５．綜上，自八十六年六月二十三日開工日起至同年九月九日前開障礙排
             除日止，共計七十九日，對此因被告延誤所致障礙，依合約書第十五
             條自應延長原告之工期，洵堪確定。
         (二)Ｂ車道因遭居民抗爭及變更設計，致無法施工，應延展工期二十六日：
           按系爭工程Ｂ車道之出口，依原設計圖將造成長順街一二七號住戶路衝
           。該戶居民乃於八十七年四月十八日為陳情抗爭致工程無法施作，不得
           已，原告遂於八十七年四月三十日以八七源字第一二五號函知被告及監
           造人上情，並告知系爭工程因正值頂版施工作業，Ｂ車道出口位置須先
           予確定，頂版工程始能施作（參原證十），經監造人於八十七年五月六
           日以（87）彰鴻字第００一六號函向被告建議「Ｂ車道之出入口向南移
           避開該住戶之大門」（參原證十一），被告則於八十七年五月十三日始
           同意變更車道。故自八十七年四月十八日居民抗爭日起至八十七年五月
           十三日變更設計之日止，因被告之影響及延誤致工程無法施作達二十六
           日之久，依合約書第十五條規定自應予展延工期。
         (三)八十七年六月一日起一連十數天之豪雨致無法施工達十六日：
         １．八十七年六月一日中央氣象局發佈連續豪雨特報，其豪雨持續十一日
             之久，災後並經臺灣省政府宣佈彰化縣為災區，連續豪雨造成本工程
             基地積水成災多日未能施作，須租用大型抽水機日夜抽水，且造成原
             告多項材料及機具損失，原告乃於八十七年六月十七日以八七源字第
             一八九號函向被告申請（並副知監造人）依合約書第十五條第一款人
             力不可抗拒之事故展延下雨天十一日工期及災害搶修及修復計五日，
             共十六日（參原證十二）。
         ２．監造人經被告函詢於八十七年七月二十日及八十七年九月九日分別以
             （87）彰鴻字第００二八號函及（87）彰鴻字第００三九函覆：「現
             場實際狀況與上源營造所述相符」「本所本於監造權責，認定合於合
             約第十五條規定，建請貴府准予展延工期十六天」等語，有監造人之
             函文足憑（參原證十三）。被告並於八十七年九月三十日以八七彰府
             建用字第一八二五一五號函通知原告：「八十七年六月一日起連續豪
             雨造成本工程地下室嚴重積水，申請展延工期乙案，准予依據合約第
             十五條第一款之規定，展延十六天」等語（參原證十四）。
         ３．詎被告於八十七年十月十九日又以八七彰府建用字第一九三七三八號
             函通知原告謂：「因連續豪雨造成工地積水無法施作，申請展延工期
             乙案、、、歉難同意」（參原證十五）云云。惟被告前既已依原告所
             請同意展延工期，則雙方就工期延長乙節已達成合致，依合約書第十
             五條規定已生工期延長之效力，自不因被告嗣後之片面毀棄而受影響
             ，故其在後之通知函自不生任何效力，更況被告於八十七年十月十九
             日表示拒絕同意展延工期後，另於八十七年十一月十九日又以八七彰
             府建用字第二一三五六三號函通知原告謂：「本次中央氣象局發佈連
             續豪雨特報，彰化縣列為災區，故造成工地嚴重積水無法施作，此為
             天災人力不可抗拒之事故，依合約第十五條因人力不可抗拒之事故以
             致不能工作，故擬予展延十六日工期」（參原證十六），再次重申同
             意展期之意思表示，是就此部份因不可抗力所致之延長工期十六日自
             已確定。
         (四)因水電工程之阻礙致系爭地下室之地坪無法施作：
         １．按系爭工程之水電消防部分，被告係另行發包予訴外人茂晉水電有限
             公司。而該公司為趕工，不但佔據地下室，且於地下室內堆置材料機
             具、配管電焊及廢棄物等，致地下室地坪無法施工，因地下室地坪之
             施作屬要徑工程，不得已，原告乃於八十七年九月三十日、十月二十
             一日分別以八七源字第三二七號函、八七源字第三四三號函知被告：
             「要逕工程硬化耐磨地坪施作與茂晉水電有限公司之消防配管工程施
             作相衝突，將造成工程工期之延誤及施工品質之破壞，為顧及工程品
             質，報請核准不計工期至消防工程完成後再復工。」「、、水電工程
             承包商施工衝突且地下室堆放材料機具，配管電焊致本工程無法施工
             ，已於九月三十日提報停工不計工期在案，請准展延工程期限至水電
             材料機具清除完妥後三十日。」等語，報請不計工期至消防工程完成
             後再復工、請准展延至水電材料機具清除完妥後三十日（參原證十七
             ）。
         ２．又系爭地下室硬化地坪（環氧樹脂）之施作，按工程慣例之施工程序
             ，係應待水電工程完工後始可進場施作，如此方可確保該地下室硬化
             地坪之施作安全及品質等情，有監造人王銘鴻建築師於八十七年十月
             二十日以（87）彰鴻字第００四三號發予被告之函文可稽（參原證十
             八），詎被告卻無視於此，不但不准原告停工並停止計算工期，待水
             電工程完成後再予繼續施工，甚且反其道而行，於八十七年十月三十
             一日以八七彰府建用字第一九八０八一號函茂晉水電公司：同意水電
             工程於系爭地下室硬化地坪工程完成前停工，此停工期間並同意茂晉
             水電公司停止計算工期云云（參證十九），顯與監造人之上揭函文及
             工程慣例不符。且自該函發出後，茂晉水電公司仍繼續施作造成原告
             無法施工，迨至八十七年十一月四日始將堆置之材料及廢料予以清理
             ，有監造人（87）彰鴻字第００四九號函及監工日報表足憑（參原證
             二十），原告並遲至八十七年十一月九日始接獲監造人之通知得以進
             場施作（參原證二十一），則於被告未將水電工程所致原告無法施工
             之阻礙排除（即八十七年十一月九日）前，依合約書第十五條約定自
             應停止計算工期。
         ３．綜上，系爭工程既因水電承包商阻礙致無法施作，並遲至八十七年十
             一月九日始接獲監造人之通知進場施作，就此，於契約約定完工期限
             之八十七年九月十五日（前述之延長工期姑且不論）至八十七年十一
             月九日止，系爭工程中之地坪施作工程確因被告之事由而無法施作，
             又地坪工程施作需時三十日，自應依合約第十五條約定延長工期至八
             十七年十二月九日，始符契約之所定。
   （三）本件給付工程款事件，原告曾向行政院公共工程委員會（下稱公共工程委
         員會）申請調解，經公共工程委員會於八十九年十月十二日作成調八九０
         五七號調解方案通知書，其結論亦認「系爭工程應予展延工期七十七天，
         從而申請人（即原告）並無逾期七十三天之情事，他造當事人應不予扣留
         逾期罰款新台幣一千零三十六萬三千七百六十六元。」（參原證二十二）
         雖公共工程委員會未就原告實際施工時之障礙一一考慮在內，而認僅應展
         延工期七十七日，致遠低於依約所應展延之日數，惟縱依其調解方案之結
         論亦認原告未逾期完工，足認被告主張原告逾期完工而扣留工程款乙節應
         有未合。
   （四）綜上所述，系爭工程因可歸責於被告之行為及不可抗力之事故，應予展延
         工期至少至八十七年十二月九日，查原告於同年十一月二十七日業已完工
         ，原告並無何遲延完工之情事，即依上揭行政院公共工程委員會調解方案
         ，亦認原告並無逾期完工之情事，是原告依所訂合約自得請求被告給付系
         爭工程款，被告藉詞原告逾期完工自工程款中扣留逾期罰款，為無理由，
         被告所為並使原告受有利息損失，另本件因被告逾期驗收致原告多支付工
         程履約保證書之手續費及因被告延遲解除原告之履約保證責任，致原告亦
         受有利息損失，為此提起本件之訴。
三、證據：提出
          原證一：工程合約書影本乙份。
          原證二：工程竣工報告單影本乙份。
          原證三：工務會議記錄影本乙份。
          原證四：鑑界收據影本乙份。
          原證五：工程日報表影本乙份。
          原證六：八六彰府建用字第一三七一九五號函文影本乙份。
          原證七：八六彰府建用字第一三七一九一號函文影本乙件。
          原證八：八七源字第０八一號函文影本乙份。
          原證九：八七源字第三０九號函文影本乙份。
          原證十：八七源字第一二五號函文影本乙件。
          原證十一：（87）彰鴻字第００一六號函文影本乙件。
          原證十二：八七源字第一八九號函文影本乙件。
          原證十三：（87）彰鴻字第００二八號函文、（87）彰鴻字第００三十九
                    號函文影本各乙件。
          原證十四：八七彰府建用字第一八二五一五號函文影本乙件。
          原證十五：八七彰府建用字第一九三七三八號函文影本乙件。
          原證十六：八七彰府建用字第二一三五六三號函文影本乙件。
          原證十七：八七源字第三二七號函、八七源字第三四三號函文影本各乙件
                    。
          原證十八：（87）彰鴻字第００四三號函文影本乙件。
          原證十九：八七彰府建用字第一九八０八一號函文影本乙件。
          原證二十：（87）彰鴻字第００四九號函文影本乙件、監工日報表影本乙
                    份。
          原證二十一：八七源字第三七七號函文影本乙件。
          原證二十二：行政院公共工程委員會調八九０五七號調解方案通知書影本
                      乙份。
          原證二十三：彰化縣政府函文影本乙件。
          原證二十四：手續費收據影本三件。
乙、被告方面：
一、聲明：
  （一）原告之訴及其假執行之聲請均駁回。
  （二）訴訟費用由原告負擔。
  （三）願供擔保免為假執行。
二、陳述：
  （一）系爭工程自八十六年六月二十三日申報開工，至八十七年十一月二十七日完
        工，為兩造所不爭執之事實。依此，原告合計施工期間達五百二十三日曆天
        ，已逾系爭合約第四條約定「四百五十日曆天」內完成之期限，逾期七十三
        天。被告因此依據系爭合約第二十三條「逾期罰款」之約定，每過期一天扣
        除工程總價千分之一，合計扣款一千零三十六萬三千七百六十六元。
  （二）按系爭合約第四條第二、三款約定，「工程開工、停工、復工，乙方（即原
        告）均應於當日以書面報告甲方（即被告）」；「乙方並應主動要求甲方核
        定開工、停工、復工之公文，否則均不予認定」。因此，原告要求停止計算
        或延長工期，自應依上揭約定程序辦理。再者，依工程慣例，如承作廠商認
        為有應展延工期之情形，應於原因事實發生後即以書面提出申請。因為若非
        如此，基於原因事實已消滅或糊模暨時效性考量等因素，事後無法據以追認
        。然本件原告未依上揭合約約定程序暨工程慣例辦理，直至合約所訂完工期
        限前，始以原證九所示八七源字第三０九號函申請展延工期，其藉此解免逾
        期責任之意圖，昭然若揭（查系爭工程完工期限四百五十個日曆天，應於八
        十七年九月十五到期，而被告於同年月十四日始收受原告申請展延工期之函
        文，參被證一）。因原告之請求顯與合約約定暨工程慣例不合，被告當然無
        法同意其展延工期。
  （三）原告主張依系爭合約第十五條「工期延長」之約定，其完工期限至少應展延
        至八十七年十一月九日云云，然按系爭合約第十五條約定「因下列原因【（
        一）人力不可抗拒之事故（二）甲方（被告）之延誤】及因甲方之影響，致
        不能工作時，得按實際情況函報甲方同意後延長工期」。依此，主張系爭合
        約第十五條延長工期，除應依系爭合約第四條約定辦理外，尚應具備下列要
        件：一、有下列原因之發生（一）人力不可抗拒之事故（二）被告之延誤。
        二、係因被告之影響，致不能工作。三、須經被告同意。然本件原告所指展
        延工期等情，均不符合上開要件（詳細情形詳下述說明），故其主張完工期
        限至少應展延至八十七年十一月九日云云，顯無依據。
  （四）茲就原告所指各項應展延工期之情形，提出意見如下：
       (一)就原告主張系爭工程因基地鑑界、地上物未清除，應展延工期七十九天乙
         節：
       １．就原告主張系爭工程基地被告未辦理鑑界部份：
           系爭工程基地如被證二平面圖所示，除北側有部份與民地相鄰（指平面
           圖紅線部份）外（參被證二），其餘三側均面臨已開發完成之都市○○
           道路，界址明確，根本無須進行鑑界，即得進行開挖工程。是以，縱使
           認為工程用地北側與民地相鄰部份，須進行鑑界始可確認，然就其他部
           份之工程仍可先進行局部開挖，並不會因此而受影響。事實上，原告業
           已進行工程，並非不能施工，此有被證三工程日報表為憑。再者，關於
           系爭工程基地北側須進行鑑界部份，係原告進行工程後，因審計部台灣
           省彰化縣審計室於八十六年七月十五日派員抽查後要求辦理（被證三，
           經抽查後發現原告工程有諸多應改進事項），被告於行政程序上早於工
           程規劃時，即曾二度向彰化地政事務所申請鑑界，並無延誤之情形。至
           於若鄰地所有人對原鑑界結果不服，另行提出申請鑑界，則非被告所能
           過問。
       ２．就原告主張系爭工程基地內台電電源開關箱未遷移部份：
           被告於八十六年七月二十二日收受原告八十六年七月二十一日八六源字
           第一三七號函，要求被告儘早協調相關單位遷移兩座電源開關箱，被告
           旋即於同年月二十四日以八六彰府建用字第一三七一九五號函請台灣電
           力公司彰化營業處儘速辦理遷移，並無延誤之情形。事實上，原告當時
           仍進行其他部份工程，並非不能施工。
       ３．就原告主張系爭工程基地內停放廢棄車輛及地上廢棄物部份：
           被告於八十六年七月二十二日收受原告八十六年七月二十一日八六源字
           第一三六號函，要求被告處理廢棄車輛等問題，被告旋即於同年月二十
           四日以八六彰府建用字第一三七一九一號函請彰化縣環保局派員妥處，
           並無延誤之情形。而且，原告當時仍進行其他部份工程，並非不能施工
           。
       ４．查本件工程基地面積廣大，有關基地北側部份鑑界、兩座電源開關箱、
           及廢棄車輛等所造成之影響，僅係一小部份之工程，就大部份之工程而
           言，仍可進行，並未因此而受影響，更不可能造成無法施工導致停工之
           情形。此由工程日報表記載可知，原告自八十六年六月二十三日申報開
           工日起，已開始組立安全圍籬，挖土機、卡車等即進入進行相關工程，
           至八十六年九月九日間均已繼續施工中，並無因此不能工作或停工之情
           形（被證四）。再者，被告就上開事件均按行政程序辦理，並無延誤之
           情形，而原告對於被告相關配合辦理情形，於彼時均無意見，亦無其他
           爭議之情形，更為即時提出展延工期之申請。嗣於經過一年餘，始於合
           約所訂完工期限前，來函申請展延工期，與系爭合約約定暨工程慣例不
           符，被告當然無法同意其展延工期。故原告主張上開情形應展延工期七
           十九日，洵屬無理。
       ５．原告主張已於八十七年三月十八日以（87）源字第０八一號函請被告就
           延展工期惠予核備，並提出原證八函文影本為證。然查上開原證八函文
           並未送達予被告，被告否認原告有於八十七年三月十八日通知展延工期
           乙事。
       (二)就原告主張系爭工程Ｂ車道之出口因遭居民抗爭及變更設計，致無法施工
         ，應展延工期十三天乙節：
       １．查八十七年四月十八日居民陳情車道出入口正對長順街一二七號大門，
           影響現住戶安全，要求變更車道出入口位置；原告於八十七年四月三十
           日以八七源字第一二五號函要求監造單位儘速確定位置，以利施工；經
           監造單位王銘鴻建築師評估後，以八十七年五月六日彰鴻字第００一六
           號函報被告為顧及當地之風俗民情，及做好敦親睦鄰之工作，建議Ｂ車
           道之出入口南移；被告旋即於八十七年五月十三日以八七彰府建用字第
           八二三０號函復監造單位：同意在不增加工程經費之原則下，將車道南
           移。故有關民眾陳情，原告之反映，監造單位之評估建議、車道變更等
           情，被告均依行政程序立即處理，並無延誤，原告對於被告配合辦理情
           形，當時均無意見，亦無其他爭議，更未提出展延工期之申請。
       ２．再者，當時居民僅係提出書面陳情，並未採取大規模之抗爭行動，更無
           因此導致其他工程無法進行之情形。況且，於此段時間內，原告仍進行
           其他部份之工程，並非不能工作，故系爭工程Ｂ車道之出口變更設計乙
           事，並未導致原告不能工作，原告於竣工期限屆滿後再要求展延工期十
           三天，顯與系爭合約及工程慣例不合。
       (三)就原告主張八十七年六月一日起之豪雨致無法施工達十六日，請求展延工
         期十六天乙節：
       １．查原告以八十七年六月一日至八十七年至八十七年六月十一日豪雨造成
           本工程之地下室積水成災為由，向被告申請展延工期，被告即依各機關
           辦理公有建築物作業要點第三十點規定報請審計部台灣省彰化縣審計室
           （下稱審計單位）准予依據合約第十五條第一款規定，展延工期十六天
           備查；然審計單位以八十七年十月十四日彰審三字第三０六一二號函核
           復，認為「經查本工程合約工程明細表壹—二—03設有『臨時抽排水設
           施』費用四五四、八六０元，地下室嚴重積水，應依合約規定迅速抽除
           ，另有關雨天不計工期乙節，核與合約第四條第一款『不論晴雨天均不
           扣除』之規定不符，尚請依照規定辦理」（被證五）。查本件既經函報
           審計單位後，認與規定不符未獲准備查，被告即於八十七年十月十九日
           發函通知原告，表示不同意原告展延工期，依約並無不合之處。
       ２．次查被告八十七年九月三十日八七彰府建用字第一八二五一五號函及八
           十七年十一月十九日八七彰府建用字第二一三五六三號函（參原證十四
           、十六），均係向審計單位報請准予依據合約第十五條第一款規定，展
           延工期十六天備查，該等意思表示之對象係審計單位，並非原告。查原
           告所收受者是副本，僅係副知監造單位及原告，使其知悉被告已向審計
           單位函報備查而已，並非對原告為核定准予展期之意思表示，在未經審
           計單位同意前，並不具有核准之效力。詎料，原告依此主張兩造雙方就
           工期延長乙節已達成合致云云，誠有誤解。
       ３．按系爭合約第四條第一款約定『本工程應於四五○日曆天內（不論晴雨
           天均不扣除）完成』，依此「不論晴雨天均不扣除」之約定，則原告以
           豪雨致無法施工為由，主張展延工期十六天並無理由。
       (四)就原告主張因水電工程之阻礙致系爭地下室之地坪無法施作，應自八十七
         年九月十五日至同年十一月九日不計工期，又延展工期至同年十二月九日
         乙節：
       １．系爭工程自八十七年八月份至十一月十一日止原告之實際施工項目，依
           被告委託之監工單位查復所示，(1)八月份原告進行施工第二大區頂版混
           凝土澆置及各項工程。(2)八十七年九月二十二日原告進行拆除及清理第
           二大區模版等工程，同年九月三十日第三大區進行澆灌混凝土工程。(3)
           八十七年十月二十二日原告於第三大區進行版模拆除及清理工作，至八
           十七年十月三十一日止基地之地面層積層工作施作完成。(4)其餘截至十
           一月十一日止仍有（A）泥水裝修工程（B）門窗工程（C）雜項工程（D
           ）景觀綠化工程等施作項目尚未完成（被證六）。查原告自八十七年九
           月十五日至十一月間均在施工中，應有監造單位工程日報表可稽（被證
           七），且經監造單位認定原告尚有上開項目均未完成，顯然係因原告施
           工進度落後所致。
       ２．本件原告於八十六年六月二十三日開工，倘依合約施工期限四五○日曆
           天計算，應於八十七年九月十五日完工，惟原告屆期卻尚有上開多數工
           程未完成，其中造成環氧樹脂地坪與水電工程消防配管工程施作衝突，
           實係原告工程施工進度落後所致。又監造單位認為水電消防工程會影響
           地坪樹脂之清潔及品質，為使原告可儘速趕工完成，被告即於八十七年
           十月三十一日以八七彰府建用字第一九八０八一號函知水電工程承包商
           茂晉企業股份有限公司停工，而由原告儘速施工（參原證十九）。本件
           被告並無任何延誤之情形，實係原告工程施工進度落後所致，抑且，原
           告除環氧樹脂地坪工程外，尚有其他工程未完成，並無不能工作之情形
           。原告主張應自八十七年九月十五日至同年十一月九日不計工期，又延
           展工期至同年十二月九日云云，與系爭合約約定不符，並無理由。
 （五）本件原告曾向行政院公共工程委員會申請調解，然該會作成之調解建議方案
       ，顯失公平；且未慮及被告所提呈之上述理由，並不足採。
 （六）末查本件原告除請求給付系爭工程款外，尚要求給付損失利息、工程履約保
       證金之手續費、提供擔保品損失利息等等，惟查該等請求於法無據，係因原
       告對於扣款異議，雙方進而召開協調會，被告須俟行政程序完成後始能解除
       原告之履約保證責任。且原告就其計算方式未提出合理之說明，亦未舉證以
       實其說，不足採納。
三、證據：提出
          被證一：原告八十七年九月十一日八七源字第三０九號函影本乙件。
          被證二：系爭工程用地平面圖影本乙件。
          被證三：審計室八十六年七月二十二日（86）彰審參字第三０三二六號函
                  暨監造單位八十六年七月十六日（86）中鴻字第００二五號函影
                  本各乙件。
          被證四：自八十六年六月二十三日至八十六年九月九日工程日報表影本。
          被證五：審計部台灣省彰化縣審計室八十七年十月十四日彰審三字第三０
                  六一二號函影本乙件。
          被證六：監造單位八十七年十一月十三日（87）彰鴻字第００五十號函及
                  被告八十七年十一月十九日八七彰府建用字第二一四六七七號函
                  影本各乙件。
          被證七：自八十七年九月十五日至十月三十一日工程日報表影本。
    理      由
一、按訴狀送達後，原告不得將原訴變更或追加他訴，但擴張或減縮應受裁判事項之
    聲明，不在此限，民事訴訟法第二百五十五條第一項第三款定有明文。本件原告
    起訴請求被告應給付原告一千一百八十七萬二千七百四十五元及自八十九年四月
    一日起至清償日止，按年息百分之五計算之利息，嗣請求變更為被告應給付原告
    一千零九十一萬一千零十六元及自八十九年二月一日起至清償日止，按年息百分
    之五計算之利息，暨給付原告十一萬四千四百八十八元，及自起訴狀繕本送達翌
    日起至清償日止，按年息百分之五計算之利息，依前揭規定，應予准許，合先敘
    明。
二、本件原告主張其前承攬被告發包之「彰化市陽明國中運動場地下停車場新建工程
    ─建築工程」，兩造並定有「彰化縣政府工程合約書」，依合約書第四條約定系
    爭工程之完工期限固為申報開工後四百五十日曆天（按系爭工程於八十六年六月
    二十三日申報開工），即完工期限至八十七年九月十五日，惟因（一）工程用地
    鑑界、地上物未清除應展延工期七十九日。（二）Ｂ車道因變更設計致工程無法
    施作應展延工期十六日。（三）因豪雨致工程無法施作應展延工期十六日。（四
    ）因水電承包商施作工程阻礙致原告之地坪工程無法施作，應自阻礙排除後展延
    工期三十日。故系爭工程因上述事由依前述合約書約定，其完工期限至少應展延
    至八十七年十二月九日。而查系爭工程原告業於完工期限內全部完工並報經被告
    驗收完畢，被告依約應給付原告系爭工程款，乃被告竟以實際完工日較原預定完
    工日（即八十七年九月十五日）逾期完工七十三日為由扣留一千零三十六萬三千
    七百六十六元之工程款，其所為顯無理由，並因被告遲延給付工程款致原告損失
    利息六十七萬一千八百六十三元等語。被告則以系爭工程合約第四條第二、三款
    分別約定：「工程開工、停工、復工，乙方（即原告）均應於當日以書面報告甲
    方（即被告）」；「乙方並應主動要求甲方核定開工、停工、復工之公文，否則
    均不予認定」。因此，原告要求停止計算或延長工期，自應依上揭約定程序辦理
    。再者，依工程慣例，如承作廠商認有應展延工期之情形，應於原因事實發生後
    即以書面提出申請，因若非如此，基於原因事實已消滅或糊糢暨時效性考量因素
    ，事後無法據以追認。然本件原告未依上揭合約約定程序暨工程慣例辦理，直至
    合約所訂完工期限，始以八七源字第三０九號函申請展延工期，被告於八十七年
    九月十四日收受上揭函文，原告藉此解免逾期責任之意圖，昭然若揭。而系爭工
    程自八十六年六月二十三日申報開工，至八十七年十一月二十七日始完工，為兩
    造所不爭執之事實，為此原告施工期間合計達五百二十三日曆天，已逾系爭工程
    合約第四條約定「四百五十日曆天」內完成之期限，逾期七十三天，被告為此乃
    依系爭工程合約第二十三條之約定，每逾期一天扣除工程總價千分之一，合計扣
    款一千零三十六萬三千七百六十六元。又按系爭工程合約第十五條約定：「因下
    列原因(1)人力不可抗拒之事故(2)甲方（即被告）之延誤及因甲方之影響，致不能
    工作時，得按實際情況函報甲方同意後延長工期」。依此，主張依系爭工程合約
    第十五條延長工期者，除應依系爭工程合約第四條辦理外，尚應具備下列要件：
    即一、有因下列原因之發生(1)人力不可抗拒之事故(2)被告之延誤。二、因被告之
    影響，致不能工作。三、須經被告同意，然本件原告所指展延工期等情，均不符
    上開要件，故原告主張完工期限至少應展延至八十七年十一月九日顯無依據等語
    資為抗辯。
三、按依兩造合約書第四條約定系爭工程之完工期限為申報開工後四百五十日曆天，
    系爭工程自八十六年六月二十三日申報開工，至八十七年十一月二十七日始完工
    ，於完工後，被告扣留一千零三十六萬三千七百六十六元之工程款之事實，為兩
    造所不爭執，且有原告提出之工程合約書影本一份、工程竣工報告單影本一份、
    驗收證明書影本一份為證，自堪信為真實。
四、本件原告係依照兩造所簽定之「彰化縣政府工程合約書」第十五條：「因下列原
    因(1)人力不可抗拒之事故(2)甲方（即被告）之延誤及因甲方之影響，致不能工作
    時，得按實際情況函報甲方同意後延長工期」之約定主張延長工期，而請求被告
    應依系爭工程合約給付買賣價金及遲延利息，則兩造間關於該條約定之意為何，
    及本件是否有該條「人力不可抗拒之事故」或「即被告之延誤及因被告之影響，
    致不能工作時」之事由存在，而使原告得以主張延長工期，即為本件之爭點所在
    。經為爭點之整理及簡化後，兩造協議出本件爭點所在計有下列四項，即：
    （一）本件有無合約書第十五條「工期延長」之適用？（二）原告主張因用地未
    辦理鑑界、基地內台電電源開關未遷移、地上廢棄物未清除、Ｂ車道遭抗爭變更
    設計、豪雨、地下室水電消防工程阻礙等因素應展期七十九日，是否合理？
    （三）原告提呈之八十七年三月十八日（87）源字第０八一號函有無送達被告？
    （四）被告有無延遲解除原告之履約保證責任致原告受有損失？
    茲就兩造之前開爭點，分別說明如下：
    （一）對於此一爭點，原告主張應展延工期；被告則抗辯：延長工期仍應依系爭
          工程合約第四條規定及工程慣例、誠信原則，於當日以書面報告等語。惟
          查，兩造之工程合約書第十五條約定：「因下列原因(1)人力不可抗拒之事
          故(2)甲方（即被告）之延誤及因甲方之影響，致不能工作時，得按實際情
          況函報甲方同意後延長工期」，該條並無須於當日以書面通知甲方即被告
          至明，故被告主張原告未於工期延長事故發生當日通知被告，違反兩造間
          之契約云云，自屬無據。至於本件有無系爭工程合約第四條之適用？依前
          開條文第二項約定：「工程開工、停工、復工，乙方均應於當日以書面報
          告甲方。並以甲方核定之結果為計算工期之依據。乙方不為報告，甲方得
          逕為核定後以書面通知乙方，乙方不得異議。」、第三項約定：「乙方應
          主動要求甲方核定開工、停工、復工之公文，否則均不予認定。」觀之，
          系爭工程合約第四條所謂之「停工」應係指長期之停止工程進行而言，若
          屬短期之延誤、或屬不可抗力之停止工程進行，即應依系爭工程合約書第
          十五條約定處理，否則第十五條之約定形同贅文，顯無另行約定之必要！
          又系爭第十五條固約定：原告得按實際情況函報被告同意後延長工期，然
          而此「須經被告同意」之條件，明顯違反政府採購法第六條第二項「機關
          訂定採購契約應以維護公共利益及公平合理為原則」之規定，且有違誠信
          ，難認具有正當性，依民法第七十一條規定，此條件違反禁止規定，應屬
          無效。故基於維護公平合理原則，被告尚不得援引契約自由原則，而謂原
          告依人力不可抗拒之事故，或被告之延誤及因被告之影響，致不能工作時
          事由主張延長工期時，必須經由被告同意始生效力至明。況且，本件經行
          政院公共工程委員會調解亦同此認定，是被告此部分之抗辯，即無足採。
    （二）甲、關於用地未辦理鑑界及地上物（含台電電源開關及廢棄砂石車與散落
              廢棄物）未清除爭點：
              原告以系爭用地之西北面因被告遲未辦理鑑界，致無法確定基地之正
              確位置，造成原告無法於界址處打入鋼板樁以進行開挖基地，主張應
              展延工期；被告則辯稱：原告得就其他部分先行開挖，且事實上原告
              已進行工程，又被告早於工程規劃時即曾二度向彰化地政事務所申請
              鑑界，並無延誤等語。惟查，本件系爭工程之西北側與鄰地界址不明
              ，造成原告無法全面開挖，有鑑界必要，而本件迄八十六年九月九日
              始完成鑑界程序，有工程日報表可稽，且為兩造所不爭執之事實。而
              依兩造合約十五條約定：被告負有交付確定基地位置之義務。則於鑑
              界確定前，原告自無從依正常作業程序施工；然因基地另三面臨接都
              市○○道路○路面及公共排水溝已建設完成，此部分地界明，且原告
              於八十六年八月二十七日即已開挖基地施作部分工程乙情，業經監造
              人王銘鴻建築師到庭證述屬實及以九十年七月二日補充說明書陳明在
              卷可稽，則自八十六年八月八日原告自行申請鑑界至同年月二十七日
              其可進入現場開挖之期間計二十天，應予扣除工期。從而，原告此部
              分主張扣除工期在二十天之範圍內為有理由，逾此部分則屬無據。又
              原告以基地內有多處台電電源開關未遷移及廢棄砂石車與散落廢棄物
              未清除，至其無法整地施工，主張應展延工期；被告則辯稱：該電源
              開關未遷移及地上物未清除並不影響工程之進行，且原告當時仍進行
              其他部分工程，非不能施工等語。經查，本件基地內廢棄車輛與廢棄
              物及台電電源開關於八十六年八月二十四日及同年九月七日遷移完成
              ，然因該地上物之位置均不在第一區開挖範圍內，且於第一區開挖完
              成前已清除完畢，不致影響施工要徑，有系爭工程之監造人王銘鴻建
              築師事務所九十年四月十六日（90）彰陽鴻字第００四號函及王銘鴻
              建築師九十年七月二日補充說明書在卷可稽。且原告於八十六年六月
              二十三日開工至同年八月八日自行鑑界期間，仍可施作其他假設工程
              乙節，業經監造人王銘鴻建築師到庭證述明確，並有行政院公共工程
              委員會調解建議附卷可參，足認此部分顯不應予展延工期，是原告此
              部分之主張，為無理由。
          乙、Ｂ車道遭抗爭變更設計爭點：
              原告主張系爭工程Ｂ車道原出口設計於八十七年四月十八日遭居民抗
              爭起至同年五月十三日被告同意變更設計之日止，應展延工期二十六
              天；被告則辯稱：居民係提書面陳情，無因此致工程無法進行，且原
              告當時仍進行其他部分工程，非不能施工等語。惟查，居民抗爭乃屬
              不可抗力之事故，依兩造合約十五條約定：被告既負有交付原告可供
              施作無阻礙之工程場所，則原告主張於前開障礙排除前之工期應扣除
              ，為有理由。此部分應予展延工期二十六日。
          丙、豪雨爭點：
              原告主張自八十七年六月一日起持續豪雨達十一日之久，彰化縣經台
              灣省政府宣佈災區，屬不可抗力之事故，因豪雨無法施工及清理豪雨
              造成之工地災害，應展延工期十六日；被告則辯稱：系爭合約書第四
              條第一款既已約定「不論晴雨天均不扣除」，且系爭工程復編列有「
              臨時抽排水設施」費用，故原告自不得主張因豪雨展延工期等語。惟
              查，由系爭工程合約書第四條第一款約定「不論晴雨天均不扣除」，
              及工程編列有「臨時抽排水設施」費用情觀之，該條款所謂之雨天，
              應指常態性下雨而言，即以臨時抽、排水設施即可排除障礙。而本件
              中央氣象區於八十七年六月一日發佈連續豪雨特報，豪雨持續十一日
              ，其後臺灣省政府並將彰化縣列為災區之事實，為兩造所不爭執，且
              有被告八十七年十一月十九日八七彰府建用字第二一三六三號函影本
              可憑，是前述豪雨屬不可抗力事故情節，應可認定。則原告依系爭工
              程合約書第十五條第一款人力不可抗拒之事故，主張展延工期十六日
              ，尚屬合理。
          丁、地下室水電消防工程阻礙爭點：
              原告以被告另發包予訴外人茂晉水電公司之水電消防工程部分，因該
              公司於地下室堆置材料機具等物，致地下室地坪部分無法施作，至八
              十七年十一月九日原告始接獲監造人之通知進場施作，主張應展延工
              期三十日；被告則辯稱：至八十七年十一月十一日原告尚有泥水裝修
              工程、門窗工程及雜項工程未完成，顯見施工進度落後，且前開工程
              與地坪工程並無先後順序，被告並無延誤等語。惟查，系爭工程地下
              室硬化地坪之施作，係屬要徑工程，依一般工程慣例，且為確保硬化
              地坪之施作安全及品質，應待水電、消防配管工程完成離場後，始可
              進場施作，坪之施作安全及品質，有前述王銘鴻建築師所發之（87）
              彰鴻字第四三號函暨行政院公共工程調解建議在卷足參，且經王銘鴻
              建築師到庭證述明確。而依兩造合書第十五條約定：被告既負有交付
              原告可供施作無阻礙之工程場所，則原告主張於前開障礙排除前之工
              期即自八十七年十月七日完成第一區地坪施作之相關工程撤離現場後
              至同年十一月五日可再度施作地坪工程之等待期間應扣除，為有理由
              。此部分應予展延工期二十九日。
          戊、又按對於一人負擔數宗債務，而其給付之種類相同者，如清償人所提
              出之給付，不足清償全部債額時，由清償人於清償時，指定其應抵充
              之債務，民法第三百二十一條定有明文。經查，被告於八十九年一月
              三十一日另清償原告三百七十五萬二千五百八十九元，為兩造所不爭
              執之事實，此筆款項被告主張乃支付系爭工程之尾款，然為原告所否
              認，主張上開款項乃清償扣款，應先抵充利息再充原本云云。惟查，
              本件原告起訴既在爭執被告扣留其一千零三十六萬三千七百六十六元
              工程款部分無理由，衡諸常理，被告豈可能退還原告此部分之扣款？
              是依首揭法條規定及前述說明，自應以被告之主張為可採。
          己、綜上所述，系爭工程應予展延之工期合計為九十一天，從而原告顯無
              逾期七十三天之情事，則被告主張扣留逾期罰款一千零三十六萬三千
              大百六十六元，即屬無據。從而，原告依契約之法律關係，請求被告
              給付工程款一千零三十六萬三千七百六十六元，及自民國八十九年二
              月一日起至清償日止之法定遲延利息範圍內，為有理由，應予准許。
              原告逾此部分以外之請求，尚嫌無據，應予駁回。
    （三）對此爭點原告主張其於八十七年三月十八日以（87）源字第０八一號函（
          按原證八）請被告就用地未鑑界及地上物未清除准予核備展延工期，惟為
          被告否認。然嗣後原告再於同年九月十一日以（87）源字第三０九號函（
          按原證九）就上情催請被告核定展延工期，既為兩造所不爭執，則不論被
          告有無收受前開（87）源字第０八一號函文，依兩造合約十五條約定：被
          告既負有交付確定基地位置之義務，且該條文並無原告須於當日以書面通
          知被告之規定，且其「須經被告同意」之條件，因難認具有正當性，違反
          禁止規定，應屬無效，而為本院所不採，已詳述如前，則原告即得依前開
          條文之約定展延工期自明。
    （四）對此爭點原告主張系爭工程於八十八年四月二十三日驗收完成，被告遲至
          八十九年一月十九日始發文解除原告之履約保證責任，期間計二百七十一
          日，致使原告受有利息損失及銀行手續費十一萬四千四百八十八元；被告
          則辯稱：其並未遲延等語。經查，系爭工程已於八十八年四月二十三日複
          驗完成，有原告提出之結算驗收證明書影本可憑。按履約保證責任既在擔
          保原告依約如期完成系爭工程，則於系爭工程驗收完成後，被告即應解除
          原告之履約保證責任，是被告所辯須俟行政程序完成後始能解除原告之履
          約保證責任云云，即無足採。而被告迄八十九年一月十九日發函解除台灣
          省合作金庫西屯支庫之二千零五十六萬履約保證責任，有原告提出之結算
          驗收證明書影本及八九彰府營發字第０一三六七二號函影本可佐，復為兩
          造不爭執，則原告因被告遲延解除其履約保證責任，主張依侵權行為損害
          賠償之法律關係，請求被告支付自系爭工程八十八年四月二十三日驗收完
          成起至八十九年一月十九日被告發文解除原告之履約保證責任止，期間計
          二百七十一日之利息損失範圍內，及九萬三千五百七十六元之銀行手續費
          損失（參原證二十四），即屬正當，應予准許。至原告逾此部分以外之請
          求，即無理由，應予駁回。
五、綜上所述，原告主張依契約之法律關係暨侵權行為之法則，請求被告給付一千零
    三十六萬三千七百六十六元及自民國八十九年二月一日起至清償日止，按年息百
    分之五計算之利息；及給付十一萬四千四百八十八元及自民國九十年二月十四日
    即起訴狀繕本送達翌日起至清償日止，按年息百分之五計算之利息，洵屬正當，
    均應准許。並依兩造陳明，分別酌定相當之擔保金額為准、免假執行之宣告。至
    原告逾上開部分所為請求，即非有據，應予駁回，其假執行之聲請亦失所附麗，
    併予駁回。
六、兩造其餘攻擊防禦方法，經審酌結果，或業經兩造協議簡化或對於本件判決結果
    並無影響，毋庸一一論述，附此敘明。
七、據上論斷，本件原告之訴為一部有理由，一部無理由，依民事訴訟法第七十九條
    但書、第三百九十條第二項、第三百九十二條，判決如主文。
中      華      民      國    九十      年      十      月     二十三   日
                                   臺灣彰化地方法院民事第三庭
                                       法      官


司法院資訊處製作；財團法人民間司法改革基金會備份。
